【裁判字號】    89,台上,2464
【裁判日期】    891027
【裁判案由】    返還保證金
【裁判全文】
最高法院民事判決                              八十九年度台上字第二四六四號
    上  訴  人  尚群建設股份有限公司
    法定代理人  林逸智
    被 上訴 人  甲○○
                乙○○
右當事人間請求返還保證金事件，上訴人對於中華民國八十八年七月十四日台灣高等
法院第二審判決（八十七年度上字第八六三號），提起上訴，本院判決如左：
    主  文
上訴駁回。
第三審訴訟費用由上訴人負擔。
    理  由
本件上訴人之法定代理人已由林文烈更換為林逸智，茲經林逸智聲明承受訴訟，合先
敘明。
本件上訴人主張：被上訴人及第一審共同被告周兩賢、周兩興、周兩全、周兩明（下
稱周兩賢等四人）共同提供坐落臺北市○○區○○段六小段一九一號土地（下稱系爭
土地）與伊合建綜合住商大樓，伊依約先後分別給付被上訴人及周兩賢等四人保證金
，合計新台幣（下同）八百六十八萬二千元，依契約書第五條第三款之約定，於申請
使用執照時即民國八十五年十二月三十一日，被上訴人及周兩賢等四人應各退還伊百
分之二十五保證金；八十六年十月十五日建物登記完成十天內即八十六年十月二十五
日，各應退還另百分之二十五保證金；八十六年八月二日水電接通起十天內即八十六
年八月十二日，各應退還另百分之二十五保證金；周兩全、乙○○交屋日為八十六年
十一月六日，周兩興為同年月七日，周兩賢為同年月十三日，周兩明為同年十二月二
十六日，甲○○於同年十二月二十六日視同交屋，各應退還上訴人其餘百分之二十五
保證金等情，求為命被上訴人各給付伊一百四十四萬七千元及其中三十六萬一千七百
五十元部分自八十六年一月十六日起，另三十六萬一千七百五十元部分自同年八月十
三日起；另三十六萬一千七百五十元部分自同年十月二十六日起；其餘三十六萬一千
七百五十元部分，甲○○自同年十二月二十七日起、乙○○自同年十一月七日起均至
清償日止，按年息百分之五計算利息及按每日萬分之五點五計算違約金之判決。
被上訴人則以：伊已向上訴人表示依合建房屋契約書第二十一條之約定，選擇以分得
之坪數抵繳退還上訴人所提供之擔保金，既經行使選擇權，其給付即已特定，且上訴
人不提供其第一次推出層數之金額為若干，乃其受領遲延，伊無違約或遲延可言等語
，資為抗辯。
原審斟酌全辯論意旨及調查證據之結果，以：上訴人主張被上訴人及第一審共同被告
周兩賢等四人共同提供系爭土地與伊合建綜合住商大樓，伊先後分別給付被上訴人及
周兩賢等四人保證金，合計八百六十八萬二千元，依契約書第五條第三款之約定，申
請使用執照時即八十五年十二月三十一日，被上訴人及周兩賢等四人應各退還百分之
二十五保證金；八十六年十月十五日建物登記完成十天內即八十六年十月二十五日，
各應退還另百分之二十五保證金；八十六年八月二日水電接通起十天內即八十六年八
月十二日，各應退還另百分之二十五保證金；交付房屋時，乙○○交屋日為八十六年
十一月六日，甲○○於同年十二月二十六日視同交屋，各應退還其餘百分之二十五保
證金等情，固有合建房屋契約書、使用執照申請書送件收據、函、協議書等影本，支
票影本，存證信函影本，掛號回執影本，建物登記簿謄本為證。惟依兩造所訂合建房
屋契約書第二十一條約定：「乙方（即被上訴人）得就分得之坪數，抵繳還甲方（即
上訴人）提供之保證金。按甲方第一次推出之層數金額百分之九十五計算。」之文義
觀之，被上訴人得選擇返還保證金或以分得房屋之坪數抵繳保證金，且兩造已約定選
擇權屬於被上訴人，又該選擇權之行使，並未定有行使期間。至該條所謂：「按甲方
第一次推出之層數金額百分之九十五計算。」係坪數抵繳之標準，與選擇權之行使無
涉，則依民法第二百十條第二項規定：「選擇權未定有行使期間者，債權至清償期時
，無選擇權之當事人，得定相當期限催告他方當事人行使其選擇權，如他方當事人不
於所定期限內行使選擇權者，其選擇權移屬於催告之當事人」之規定，上訴人固得催
告被上訴人行使選擇權，然上訴人所提出之存證信函內載：「台端與本公司所訂立之
合建契約中，約定台端應於申請使用執照時，退還本公司百分之二十五之保證金，應
於送件後十天內退款，本公司已於八十五年十二月三十一日送件申請使照，依合約第
五條第三款履行合約，望台端於八十六年一月十五日前退還保證金。」僅係單純催告
被上訴人退還保證金，並非催告被上訴人行使選擇權。另上訴人於八十六年七月十一
日、八十七年一月八日致函被上訴人，亦僅重申前旨，催告被上訴人返還保證金，亦
無催告被上訴人行使選擇權之意思表示，上訴人於第一審亦自認：「未表明行使選擇
權，直接請求返還保證金。」，是上訴人所舉上開各函均不能證明上訴人已催告被上
訴人行使選擇權，自不生催告被上訴人行使選擇權之效力，上訴人主張被上訴人未於
期限內行使選擇權，選擇權已移屬伊云云，即非可採。又依卷附協議書記載：「一起
造人及設計圖甲方為起造人為五名，現因八樓部分其中甲○○因轉讓或贈與而註銷原
先起造人名義，變更後起造人名義為周兩全等人」，該由甲○○轉讓予他人之部分，
僅為八樓部分。另乙○○出售予李黃鳳玉之房屋，亦僅為七六五號八樓，有建物登記
謄本可按。而被上訴人尚有臺北市區○○段○○段一九一號土地，應有部分各為六萬
分之一一五及同小段上之四五○、四五一建號即臺北市○○路○段七六五號二樓之五
、二樓之十五房屋二棟，權利範圍應有部分各為六分之一，有土地及建物登記謄本足
憑，即上訴人所提出之被上訴人及周兩賢等四人等分屋明細表，亦記載被上訴人等人
尚有上開二棟房屋，應有部分各六分之一，是被上訴人尚有坪數可供抵繳，尤以該二
棟房屋經送鑑定結果，扣除按公告現值估算之增值稅金額後分別為六百三十二萬零八
百九十二元、七百五十萬一千一百五十二元，合計一千三百八十二萬二千零四十四元
，六分之一為二百三十萬三千六百七十四元，遠大於被上訴人所應返還之保證金一百
四十四萬餘元。再被上訴人一經合法行使選擇權後，即已將選擇之債變為單純特定之
債，至究如何抵繳，係將來上訴人請求被上訴人履行以坪數抵繳時之問題。上訴人另
稱其無第一次推出之層數金額，無從計算抵繳之依據，被上訴人不得選擇以坪數抵繳
云云，惟此亦為抵繳之標準而已，非謂於上訴人第一次推出之層數前，被上訴人不得
選擇以坪數抵繳，上訴人該項主張，亦不足採。是被上訴人既於第一審八十七年四月
二十日言詞辯論期日已行使選擇權，選擇以其分得之坪數抵繳應退還之保證金，即已
特定其給付標的，上訴人再請求被上訴人返還保證金，自屬無據，為其心證之所由得
，並說明對兩造其餘攻擊防禦方法之取捨意見，因而將第一審所為上訴人對被上訴人
勝訴之判決廢棄，改判駁回其訴，經核於法洵無違誤。
查依兩造所簽訂之合建房屋契約書第二十一條已約定：「被上訴人得就分得之坪數，
抵繳還上訴人提供之保證金。按上訴人第一次推出之層數金額百分之九十五計算。」
，其坪數抵繳之標準，既經雙方約定，則就被上訴人應返還上訴人保證金之給付及被
上訴人以其所分得之坪數抵繳保證金之給付，即難謂非屬同等之給付。上訴論旨，復
就原審取捨證據、認定事實，解釋意思表示及適用法律之職權行使，指摘原判決關於
其敗訴部分為不當，聲明廢棄，不能認為有理由。
據上論結，本件上訴為無理由。依民事訴訟法第四百八十一條、第四百四十九條第一
項、第七十八條，判決如主文。
中      華      民      國    八十九    年      十      月    二十七    日
                              最高法院民事第七庭
                                  審判長法官  吳  正  一
                                        法官  謝  正  勝
                                        法官  劉  福  來
                                        法官  高  孟  焄
                                        法官  葉  勝  利
      右正本證明與原本無異
                                              書  記  官
中      華      民      國    八十九    年     十一     月     十五     日


司法院資訊處製作；財團法人民間司法改革基金會備份。
